臺灣高雄地方法院刑事判決　　　　　　　　　　　　　　　九十年度訴字第三四號
　　公　訴　人　臺灣高雄地方法院檢察署檢察官
　　被　　　告　甲○○
　　被　　　告　丙○○
　　被　　　告　丁○○
　　被　　　告　戊○○
　　右　一　人
　　選任辯護人　王仁聰律師
　　被　　　告　庚○○
　　被　　　告　辛○○
　　被　　　告　壬○○
　　被　　　告　癸○○
　　被　　　告　丑○○
　　被　　　告辰○○
　　右　一　人
　　選任辯護人　周俊源律師
　　被　　　告　巳○○
　　被　　　告　午○○
　　被　　　告　未○○
　　被　　　告　乙○○
右列被告等因違反公司法案件，經檢察官提起公訴（八十八年度偵字第二五一八○號
、第一三五五一號），本院判決如左：
    主  文
甲○○、丙○○、丁○○、戊○○、庚○○、辛○○、壬○○、癸○○、丑○○、辰
○○、巳○○、午○○、未○○共同公司之負責人，公司應收之股款，股東並未實際
繳納，而以申請文件表明收足，各處拘役參拾日，如易科罰金，均以參佰元折算壹日
。甲○○、丁○○、戊○○、庚○○、辛○○、丑○○、辰○○、巳○○、午○○、
未○○均緩刑貳年。
乙○○無罪。
    事  實
一、甲○○、丙○○、丁○○、戊○○、庚○○、辛○○、壬○○、癸○○、丑○○
    、辰○○、巳○○、午○○、未○○等係附表所示公司之負責人，分別於附表所
    示之時間辦理公司之設立登記，詎甲○○等均明知公司設立登記，應向股東募集
    股款，然其等對於應收之股款，並未由股東實際繳納，竟分別與附表所示之事務
    所負責人，基於共同之犯意聯絡，由各該事務所負責人透過子○○及寅○○﹝原
    名黃秀貞﹞（均由本院另行審結）分別提供其等於彰化銀行北高雄分行所設立帳
    號九八九六─四號及一九四四二─五號帳戶內之資金，轉入欲辦理登記之公司或
公司籌備處之帳戶，而以該帳戶名義出具存款證明後，再將存款全數提領完畢，
    並將資金轉回子○○及寅○○之帳戶內或轉入其他公司或公司籌備處之帳戶，以
    此方式繼續循環提供資金。嗣取得銀行出具之存款證明後，再交由附表所示之各
    該事務所，用以向主管機關己○○政府建設局或臺灣省政府建設廳申請辦理甲○○等人所經營公司之設立登記，甲○○等公司負責人及各該辦理之事務所負責人
    即共同以此不實之申請文件表明收足股款，而向主管機關辦理公司登記。嗣經彰
    化銀行稽核查核業務而發現資金有循環供簽發存款證明使用之情形，始函向經濟
    部檢舉，再經經濟部函請法務部調查局查辦，而查悉上情。
二、案經法務部調查局己○○調查處送臺灣高雄地方法院檢察署檢察官偵查起訴。
    理  由
壹、有罪部分：
  一、右揭事實，業據被告丁○○、庚○○、癸○○、丑○○、巳○○、未○○分別
      於己○○調查處調查時、偵查中及本院審理時坦承不諱，而訊據被告甲○○、
      戊○○、辛○○、丙○○、壬○○、午○○均矢口否認有何違反公司法之犯行
      ，被告甲○○、戊○○、辛○○均辯稱：公司設立登記時股東有出資云云；而
      被告丙○○、壬○○、午○○均辯稱：伊不是實際負責人，僅係掛名負責人云
      云；而訊據辰○○固坦承其係學研科巨有限公司之負責人，惟矢口否認有何違
      反公司法之犯行，辯稱：公司設立登記時股東有出資，伊太太黃淑珍也是股東
      ，所以以伊太太的帳戶為公司籌備處的帳戶，股東出資都存放在該帳戶內云云
      。然查，被告甲○○、戊○○、辛○○、丙○○、壬○○、午○○、辰○○等
      均未提供其等公司股東出資之證明，自無法證明該公司股東確有出資之事實，
      又被告辰○○雖提出之黃淑珍於第一銀行灣內分行之存簿，然該存簿僅為供黃
      淑珍個人帳戶使用，由其上之存款餘額觀之，並無法得知該個人帳戶內之資金
      即為公司股東之出資，自不足作為股東出資之證明，再參以被告等存入公司設
      立之款項後，僅相隔二至五日即全數提領完畢，更益徵該帳戶內之存款非係向
      股東收足股本後之資金無訛。而被告丙○○、壬○○、午○○亦均未提出其非
      實際負責人之證明，且從卷附之該等公司章程、委託書、設立登記事項卡登資
      料觀之，被告丙○○、壬○○、午○○均確屬該公司之負責人無訛。此外，復
      有經濟部八十七年十二月三十日經（八七）商字第八七二三一一七三號函檢附
      之專案查核報告、檢查工作底稿及被告等公司設立登記存款流向資料等件在卷
      可憑，是被告甲○○、戊○○、辛○○、丙○○、壬○○、午○○、辰○○等
      前開所辯，顯係卸責之詞，不足採信。本件事證明確，被告等犯行均堪認定。
  二、查被告等行為時所施行之公司法第九條第三項「公司應收之股款，股東並未實
      際繳納，而以申請文件表明收足，或股東雖已繳納而登記後將股款發還股東，
      或任由股東收回者，公司負責人各處五年以下有期徒刑、拘役或科或併科二萬
      元以下罰金。」，於八十六年六月二十五日修正為「公司應收之股款，股東並
      未實際繳納，而以申請文件表明收足，或股東雖已繳納而於登記後將股款發還
      股東，或任由股東收回者，公司負責人各處五年以下有期徒刑、拘役或科或併
      科新臺幣六萬元以下罰金。」，雖僅將原條文所定之罰金刑由以銀元計算之二
      萬元，修法改為以新台幣六萬元計算，其餘法定刑部份未有變更，惟修正前後
      之法律既有不同，應認已屬法律變更。又公司法於九十年十一月十二日再度修
      正，原公司法第九條第三項修正為公司法第九條第一項「公司應收之股款，股
      東並未實際繳納，而以申請文件表明收足，或股東雖已繳納而於登記後將股款
      發還股東，或任由股東收回者，公司負責人各處五年以下有期徒刑、拘役或科
      或併科新臺幣五十萬元以上二百五十萬元以下罰金。」，原有期徒刑暨拘役部
      分亦未予修正，將罰金額度提高為新臺幣五十萬元以上二百五十萬元以下之罰
      金。是被告甲○○、丙○○、丁○○、戊○○、庚○○、辛○○、壬○○、癸○○、丑○○、辰○○、巳○○、午○○、未○○等行為後，公司法既歷經修
      正，法律規定有所變更，而比較上開修正前後之規定，以八十六年六月二十五
      日修正之公司法第九條第三項規定對被告等較為有利，自應依刑法第二條第一
      項但書規定，適用中間時法即八十六年六月二十五日修正公司法第九條第三項
      規定處斷。又被告等分別與附表所示之事務所負責人間，就上開犯行，有犯意
      之聯絡及行為之分擔，均為共同正犯。爰審酌被告等因貪圖一時便利，竟以不
      實資本證明文件申請設立公司，非但違背公司法維護公司財務健全之立法本旨
      ，亦增加交易相對人之潛在交易風險，惡行非輕，惟念被告丁○○、庚○○、
      癸○○、丑○○、巳○○、未○○等犯後均坦承犯行，尚知悔悟，且經營公司
      尚無發生實害等一切情狀，分別量處如主文所示之刑，以資懲儆。又刑法第四
      十一條業已於九十年一月十日修正公布，並於同年月十二日生效，其第一項前
      段規定為「犯最重本刑為五年以下有期徒刑以下之刑之罪，而受六個月以下有
      期徒刑或拘役之宣告，因身體、教育、職業、家庭之關係或其他正當事由，執
      行顯有困難者，得以一元以上三元以下折算一日，易科罰金。」，本件被告等
      犯罪時間雖在上開條文修正生效前，然依刑法第二條第一項前段規定，行為後
      法律有變更者，應適用裁判時之法律，故依刑法第二條第一項前段之規定，就
      被告等所宣告之刑均併以諭知易科罰金之折算標準。末查被告甲○○、丁○○
      、戊○○、庚○○、辛○○、丑○○、辰○○、巳○○、午○○、未○○等前
      均未曾受有期徒刑以上刑之宣告，有臺灣高雄地方法院檢察署刑案資料查註紀
      錄表及臺灣高等法院被告全國前案紀錄表在卷可參，因一時失慮，致罹刑典，
      而犯後深知省悟，信其等經此偵、審程序及科刑判決之教訓，當知所警愓，而
      無再犯之虞，本院認前開對其等所宣告之刑，以暫不執行為適當，爰均併予宣
      告緩刑二年，以啟自新。
貳、無罪部分：
  一、公訴意旨係以：被告子○○（本院另行審結）係己○○○○○路二七一號二樓
      振宇記帳會計事務所之負責人，自民國八十二年間起，與被告寅○○、卯○○
      （均由本院另行審結）分別在彰化商業銀行北高雄分行開設○九八六─四號及
      一九四四二─五號帳戶，被告卯○○在同銀行新興分行開設二六三七七─八號
      帳戶，渠三人明知合鑠金屬有限公司設立登記時，應收之股款並未實際收足，
      竟共同與該公司負責人被告乙○○基於犯意聯絡，由被告乙○○至銀行開設銀
      行，被告子○○等三人再自上開帳戶將登記資本額，轉入被告乙○○之帳戶內
      ，藉此取得上開銀行之存款證明，再以此證明，向己○○政府建設局，表明已
      經收足股款，而辦理公司設立登記，因認被告乙○○涉犯公司法第九條第三項
      之罪嫌。
  二、按犯罪事實應依證據認定之，無證據不得推定其犯罪事實；又不能證明被告犯
      罪者，應諭知無罪之判決，刑事訴訟法第一百五十四條、第三百零一條第一項
      前段分別定有明文。次按刑事訴訟法上所謂認定犯罪事實之證據，係指足以認
      定被告確有犯罪行為之積極證據而言，如未能發現相當證據或證據不足以證明
      ，自不能以推測或擬制之方法，為裁判基礎（最高法院二十九年上字第三一０
      五號及四十年台上字第八六號判例參照）；且認定犯罪事實所憑之證據，雖不
      以直接證據為限，間接證據亦包括在內，然無論直接證據或間接證據，其為訴
      訟上之證明，須於通常一般之人均不致有所懷疑，而得確信其為真實之程度者
      ，始得據為有罪之認定，倘其證明尚未達此一程度，而有合理之懷疑存在而無
      從使事實審法院得有罪之確信時，即應由法院為諭知被告無罪之判決（最高法
      院七十六年台上字第四九八六號判例參照）。
  三、本件公訴人認被告乙○○涉有前揭公司法之罪嫌，無非係被告乙○○係合鑠金
      屬有限公司之負責人為其論罪之依據。然訊據被告乙○○堅決否認有何違反公
      司法之犯行，辯稱：是伊先生潘恒宇開的公司，伊僅是登記名義負責人等語。
      經查：合鑠金屬有限公司之實際負責人係潘恒宇等情，業據證人即被告乙○○
      之夫潘恒宇於本院審理時證稱：伊是公司實際負責人，以被告乙○○的名義登
      記，設立登記時是委託華夏會計事務所辦理的等語（見本院九十一年十一月十
      五日審判筆錄），是被告乙○○上開所辯應堪採信，則被告乙○○既非該公司
      之實際負責人，自非公司法處罰之對象，而本院復查無其他積極證據，足資證
      明被告乙○○確有公訴人所指違反公司法之犯行，自難僅憑該公司登記之負責
      人為被告乙○○，遽謂被告違反公司法之規定，犯罪既不能證明，揆諸首開法
      條及判例意旨，依法自應為被告乙○○無罪之諭知。
  四、至於證人潘恒宇所涉犯公司法罪嫌部分，因未經檢察官提起公訴，本院自無從
      予以審究，而應移由檢察官另行偵查辦理，附此敘明。
據上論斷，應依刑事訴訟法第二百九十九條第一項前段、第三百零一條第一項，八十
六年六月二十五日修正之公司法第九條第三項，刑法第十一條前段、第二條第一項前
段、但書、第二十八條、第四十一條第一項、第七十四條第一款，罰金罰鍰提高標準
條例第二條，判決如主文。
中      華      民      國    九十一    年     十一     月    二十九    日
                                    臺灣高雄地方法院刑事第一庭
                                        法  官    陳玉聰
右正本證明與原本無異。
如不服本判決，應於判決送達後十日內，向本院提出上訴狀。
                                        書記官    鄭淑臻
中華    民    國    九十一    年     十二     月            二      日
附表：
┌──────┬────┬───────────┬────┬───────┐
│公司名稱    │負責人  │登記時間及核准機關    │資本額  │辦理登記之事務│
│            │        │                      │新台幣  │所            │
├──────┼────┼───────────┼────┼───────┤
│學研科巨有限│辰○○  │八十二年七月十五日設立│一百萬元│己○○陳阿金會│
│公司        │        │己○○政府建設局      │        │計事務所      │
├──────┼────┼───────────┼────┼───────┤
│駿德建設開發│丙○○  │八十二年十月二日設立  │二千五百│己○○達仁會計│
│有限公司    │        │己○○政府建設局      │萬元    │事務所        │
├──────┼────┼───────────┼────┼───────┤
│合譽興業有限│壬○○  │八十二年十月二十日設立│五百萬元│某代辦業者    │
│公司        │        │己○○政府建設局      │        │              │
├──────┼────┼───────────┼────┼───────┤
│亨展實業有限│庚○○  │八十二年十二月十三日設│二百萬元│己○○劉守成會│
│公司        │        │立己○○政府建設局    │        │計事務所      │
├──────┼────┼───────────┼────┼───────┤
│大閱股份有限│巳○○  │八十三年一月卅一日設立│六百萬元│高雄縣鳳山市某│
│公司        │        │臺灣省政府建設廳      │        │會計事務所    │
├──────┼────┼───────────┼────┼───────┤
│東捷機械有限│丁○○  │八十三年二月十九日設立│三百萬元│龔姓代辦業者  │
│公司        │        │己○○政府建設局      │        │              │
├──────┼────┼───────────┼────┼───────┤
│新威宴服飾開│未○○  │八十三年五月二日設立  │一百萬元│己○○三民區薛│
│發有限公司  │        │己○○政府建設局      │        │姓會計事務所  │
├──────┼────┼───────────┼────┼───────┤
│佳姿美企業股│午○○  │八十三年五月十七日設立│五百萬元│某代辦業者    │
│份有限公司  │        │己○○政府建設局      │        │              │
├──────┼────┼───────────┼────┼───────┤
│秦順興國際股│戊○○  │八十三年六月十六日設立│五百萬元│己○○自立會計│
│份有限公司  │        │己○○政府建設局      │        │事務所        │
├──────┼────┼───────────┼────┼───────┤
│金詠發企業有│辛○○  │八十三年六月廿八日設立│二百萬元│己○○自立會計│
│限公司      │        │己○○政府建設局      │        │事務所        │
├──────┼────┼───────────┼────┼───────┤
│嘉興企業股份│甲○○  │八十三年七月三十日設立│一千五百│某代辦業者    │
│有限公司    │        │臺灣省政府建設廳      │萬元    │              │
├──────┼────┼───────────┼────┼───────┤
│宗復工程有限│癸○○  │八十三年十月二十日設立│五百萬元│卯○○代辦業者│
│公司        │        │臺灣省政府建設廳      │        │              │
├──────┼────┼───────────┼────┼───────┤
│電銀航科技股│丑○○  │八十三年九月廿一日設立│一百萬元│某代辦業者    │
│份有限公司  │        │己○○政府建設局      │        │              │
└──────┴────┴───────────┴────┴───────┘
附錄本判決論罪科刑法條全文：
八十六年六月二十五日修正之公司法第九條：
公司設立登記後，如發現其設立登記或其他登記事項，有違法情事時，公司負責人各
處一年以下在期徒刑、拘役或科或併科新臺幣六萬元以下罰金。
公司負責人對於前項登記事項，為虛偽之記載者，依刑法或特別刑法有關規定處罰。
公司應收之股款，股東並未實際繳納，而以申請文件表明收足，或股東雖己繳納而於
登記後將股款發還股東，或任由股東收回者，公司負責人各處五年以下有期徒刑、拘
役或科或併科新臺幣六萬元以下罰金。
前三項裁判確定後，由法院檢察處通知中央主管機關撤銷其登記。
